【裁判字號】    96,訴,484
【裁判日期】    970630
【裁判案由】    清償借款
【裁判全文】
臺灣新竹地方法院民事判決               96年度訴字第484號
原      告  甲○○
                        樓
訴訟代理人  溫瑞鳳律師
複代理人    乙○○
被      告  丙○○
訴訟代理人  程昱菁律師
            韓邦財律師
被      告  丁○○
訴訟代理人  程昱菁律師
            鄧湘全律師
            韓邦財律師
上列當事人間請求清償借款事件，本院於民國96年6月12日言詞
辯論終結，判決如下：
    主      文
被告丙○○應給付原告新臺幣壹佰伍拾萬元，及自民國八十八年
二月十一日起至清償日止，按年息百分之五計算之利息。
原告其餘之訴駁回。
訴訟費用由被告丙○○負擔百分之五十二，餘由原告負擔。
本判決第一項於原告以新臺幣伍拾萬元供擔保後得假執行；但被
告丙○○如於假執行程序實施前以新臺幣壹佰伍拾萬元為原告預
供擔保，得免為假執行。
原告其餘假執行之聲請駁回。
    事實及理由
壹、事實摘要：
一、原告主張：
(一)、原告與被告丙○○係同學，被告丙○○於民國87、88年間，
    以其所經營之及康企業有限公司（下稱及康公司）需款週轉
    為由，向原告借款共計新臺幣（下同）2,865,400元，有借
    款憑單、本票及臺灣銀行匯款回條聯可證。而被告丁○○係
    被告丙○○之父，於88年3月31日，為加強原告對被告丙○○債權之擔保，立字據載明：「丙○○向甲○○所借之款，
    若無力清償，本人將付一切責任代為償還」等語，並將該紙
    字據交予原告，且提供被告丁○○所有之土地及建築改良物
    所有權狀影本證明資力。嗣於96年7月18日，上開本票因存
    款不足及拒絕往來戶而退票，且經華南商業銀行公館分行以
    96年7月19日（96）華公存字第274號函覆：「經查本行支票
    存款帳戶000000000號及康企業有限公司已於88年5月28日列
    入拒絕往來戶。」為此請求被告清償所借之款項。
(二)、對被告抗辯之陳述：
(1)、依被告丙○○親筆所寫字條，計算其中部分借款600,000元
    ，及載明其經營之及康企業公司所開設，位在彰化銀行永和
    分行00000000000000000帳戶，請原告將借款匯入該帳戶內
    ，另被告丙○○所交付之本票3張均未兌現，足以證明本件
    借款人為被告丙○○，且原告根本與及康企業公司無關，斷
    不致於借款給及康公司，爰請求傳訊被告2人訊問本件借款
    情事及調查保證字據究為何人所寫？
(2)、被告丙○○平日親筆所寫之信函書件與被告丁○○於88年3
    月31日出具之保證字據比對，2者字跡完全不同，且被告丁○○如未出具上開保證字據，何以將其持有之土地與房屋所
    有權狀影印一併交付與借款人即原告？被告固提出內政部刑
    事警察局97年1月21日刑鑑字第0970000467號鑑定書為證，
    然該鑑定資料僅使用「擔保文件上筆跡」及「丙○○庭寫筆
    跡」鑑定。惟被告丙○○為幫助被告丁○○脫卸本案保證債
    務，而向臺灣臺中地方法院檢察署自首偽造文書，當然會刻
    意模仿擔保文件上之筆跡。被告丁○○為圖卸責，亦會刻意
    書寫與88年3月31日不同之字跡，故被告丙○○、丁○○臨
    訟所寫字跡，均不能採用。另內政部刑事警察局不使用被告
    丙○○平日所寫書信資料、被告丁○○在新竹縣竹東戶政事
    務87年3月26日之印鑑登記申請書、印鑑登記證明申請書及8
    7年4月16日印鑑登記證明申請書之親筆簽名為鑑定資料，顯
    有不當，亦不能以被告丙○○平日書信資料部分，因書寫方
    式不同，未列入比對資料為由，不作為鑑定之依據，否則，
    鑑定專業能力何在？為昭大信與公正，爰請求向新竹縣竹東
    戶政事務所調取被告丁○○於87年3月26日之印鑑條，及同
    日印鑑登記申請書、87年3月26日印鑑登記證明申請書及87
    年4月16日印鑑登記證明申請書，連同原告提出之被告丙○○信函及被告丙○○於96年10月23日在庭上所寫字據上之筆
    跡，送請國防部憲兵司令部刑事鑑識中心或法務部調查局，
    重予鑑定比對與被告丁○○於88年3月31日所出具之字據是
    否相符。
(三)、原告為此聲明：
(1)、被告丙○○應給付原告新臺幣2,865,400元，及自民國88年2
    月11日起至清償日止，按週年百分之5計算利息。
(2)、原告就前項給付對被告丙○○之財產強制執行而無效果時，
    被告丁○○應代負履行責任。
(3)、請准供擔保，宣告假執行。
(4)、訴訟費用由被告負擔。
二、被告抗辯如下：
(一)、被告丙○○於72年間成立及康公司，從事進出口貿易，當時
    及康公司為績優貿易商，獲利甚豐。原告為被告丙○○之大
    學同學，其自其他大學同學口中獲悉及康公司之營業情形，
    於83年起將本身資金貸予及康公司週轉，以賺取高額之貸款
    利息（月利率百分之2.5-3）。又及康公司與原告甲○○之
    借貸模式為原告先將貸予之金額扣除百分之2-3的利息後，
    逕予匯入及康公司之帳戶，經及康公司確認後，再由被告丙○○寄發票據予原告，做為日後還款並擔保之用，待及康公
    司另外清償借款後，原告始將所交付之票據返還。原告與及
    康公司間陸續借款往來，迄87年及康公司受法國客戶倒帳後
    ，因及康公司無力清償借款，原告與及康公司方未再有借貸
    關係存在。惟自及康公司遭倒帳後，因被告丙○○為及康公
    司之負責人，及康公司所有債權人皆前來向被告丙○○討債
    ，被告丙○○亦因此簽下各式本票及其他保證文件。此時，
    原告亦前來請求被告丙○○還款，被告丙○○在原告不斷追
    討之下，即簽發原告所提出之借款憑單，保證願以本身所有
    之財產清償華南銀行本票號碼QB0000000、QB0000000、QB00
    00000之票款債務；繼而原告又請求被告丙○○提出父親即
    被告丁○○之不動產，以擔保被告丁○○亦願意代為清償借
    款，被告丙○○不得已，又怕債務波及近親家屬，即模仿被
    告丁○○之筆跡簽立字據，並拿取被告丁○○之土地、建物
    所有權狀，交予原告收執。
(二)、本件借款人為及康公司而非被告丙○○：
    本件借款之債權、債務關係係存在於原告與及康公司之間，
    與被告丙○○無涉，此由原告提出之票據、匯款單，其發票
    人皆有及康公司用印，匯款單亦是將款項匯入及康公司之帳
    戶可見一般，足證原告主張借款之債權、債務關係係存在原
    告與被告丙○○間並不實在。
(三)、被告丙○○實際之欠款僅有1,000,000元，而非2,865,400元
    ：
(1)、被告丙○○雖非借用人，惟於87年11月30日曾簽立字據表示
    就及康公司所開立華南銀行本票號碼QB0000000、QB0000000
    、QB0000000之票據，共1,500,000元，若到期無法償還，願
    以被告丙○○所有之資產償還（其內被告丙○○所載之「支
    票」為「本票」之誤)，故就上開1,500,000元部分，被告丙○○不爭執應以本身財產加以清償。然因及康公司與原告借
    貸關係為長期陸續借貸之關係，及康公司於借貸之始，皆能
    如期償還借金，原告在及康公司清償之後，亦會將及康公司
    開立之票據返還，今就及康公司所開立之上開3紙華南銀行
    本票，原告僅持有其中本票號碼QB0000000、QB0000000等2
    紙票據，故被告丙○○否認本票號碼QB0000000之該筆借款
    及康公司尚未返還。至於原告主張及康公司所開立號碼QB00
    00000之本票，已換票為號碼QB0000000之本票，原告迄今未
    提出相關證據佐證，被告丙○○亦否認之。
(2)、據上，被告丙○○僅就華南銀行本票號碼QB0000000、QB000
    0000票據共1,000,000元部分，因被告丙○○曾簽立字據，
    表示願意清償，不予爭執。至於原告所主張之其餘款項，因
    被告丙○○非實際借款人，又未表示願意清償，且就華南銀
    行本票號碼QB0000000部分，原告亦未提出票據以證及康公
    司確未清償該筆借款，故就原告主張華南銀行本票號碼QB00
    00000、QB0000000以外之金額，被告丙○○均予爭執，並否
    認系爭證據實質上之真正。
(四)、原告所提代為清償之字據，實是被告丙○○未經被告丁○○
    同意或授權，自行模仿被告丁○○之筆跡而簽立，此已有內
    政部警政署刑事警察局97年1月21日刑鑑字第0970000467號
    鑑定書可稽，足證原告所提代為清償之字據確非被告丁○○
    所撰寫。又原告所提出之土地、建物所有權狀影本，亦非由
    被告丁○○提供使用。原告持經偽造之字據及未經同意取用
    之土地、建物所有權狀影本，無法證明被告丁○○確有代被
    告丙○○清償欠款之意思表示存在。被告丁○○與原告間無
    任何債權債務關係存在，亦未曾口頭或書面同意代被告丙○○清償借款之意思表示，則原告請求被告丁○○代被告丙○○清償欠款，自屬無據。
(五)、至原告主張被告丁○○於臺灣臺中地方法院檢察署所寫之筆
    跡距88年3月31日所出具之字據，歷時久遠，被告丙○○所
    寫之筆跡亦係模仿所寫，認內政部警政署刑事警察局上開鑑
    定書之鑑定內容不足採信，請求再行調查證據及為鑑定。然
    本件被告丁○○是否負代為清償之責，僅需鑑定系爭字據是
    否為被告丁○○簽立即知詳情，而此部分既經鑑定，實無再
    為鑑定之必要。另臺灣臺中地方法院檢察署對被告丙○○所
    模仿之筆跡鑑定，係在判斷被告丙○○是否構成偽造文書一
    罪，與本件被告丁○○需否負代為清償之責無涉，併此敘明
    。
(六)、被告為此聲明：
(1)、原告之訴駁回。
(2)、訴訟費用由原告負擔
(3)、若受不利之判決，請准予供擔保免為假執行。
貳、法院之判斷：
一、原告主張其與被告丙○○係同學，被告丙○○為及康公司之
    負責人，其為此於87年、88年間先後出借2,865,400元，並
    取得及康公司所開具華南銀行本票號碼QB0000000、QB00000
    00、QB0000000號，金額各500,000之票據3紙，被告丙○○
    更於88年3月31日提供「丁○○」署名，記載：「丙○○向
    甲○○所借之款，若無力清償，本人將付一切責任代為償還
    」之字據及被告丁○○所有，坐落新竹縣東鎮○○○段44之
    22地號土地所有權狀與其上254建號建築改良物所有權狀影
    本予原告。惟及康公司於華南商業銀行公館分行帳戶000000
    000號之支票存款帳戶，業於88年5月28日列為拒絕往來戶，
    上開本票號碼QB0000000號及QB0000000號2紙本票經原告於9
    6年7月18日提示後，即因支票存款不足及拒絕往來戶遭到退
    票等情，業經提出華南商業銀行公館分行96年7月19日（96
    ）華公存字第274號函、本票號碼QB0000000號及QB0000000
    號之本票各1紙、退票理由單2紙及匯出匯款回條聯3紙為證
    ，且為被告所不爭執，堪信為真實。
二、按稱消費借貸者，謂當事人一方移轉金錢或其他代替物之所
    有權於他方，而約定他方以種類、品質、數量相同之物返還
    之契約，民法第474條第1項定有明文。故貸與人應將金錢交
    付予借用人之事實負舉證之責。本件原告主張上開款項借款
    人係被告丙○○而非及康公司，惟為被告否認，原告自應就
    其貸與被告丙○○上開款項之事實，負舉證責任。原告為此
    固提出被告丙○○親筆所寫要求原告匯款600,000元至及康
    公司位在彰化銀行永和分行00000000000000000帳戶內之字
    條及華南銀行本票號碼QB0000000、QB0000000、QB0000000
    號，金額各500,000之本票及退票理由單為證。然被告丙○○係及康公司負責人，為兩造所不爭執，被告丙○○自可能
    以及康公司法定代理人身份與原告接洽借款，尚無從僅依被
    告丙○○單純書寫計算借款金額及匯款帳戶之字條，逕認被
    告丙○○係本件借款人之事實。又觀諸原告提出之上開3紙
    本票發票人欄所為之蓋章，自左向右依序為「及康企業有限
    公司」、「丙○○」，且係緊接為之，而被告丙○○係及康
    公司負責人，已如上述，由上開本票全體記載之形式及旨趣
    ，依一般社會觀念判斷，足認該等本票係被告丙○○為及康
    公司所為之發票行為無訛，該等本票退票與否，自係及康公
    司緣故，亦與被告丙○○個人無涉，是原告提出之證據均無
    足證明系爭款項之借款人係被告丙○○之事實。況依原告提
    出之匯出匯款回條聯，堪認原告係將出借之款項匯予及康公
    司之事實，而被告丙○○於87年11月30日所簽立之字據既記
    載：「本公司開立支票，分別展延至下列日期清償借款。華
    南銀行支票號碼QB0000000、50萬元正展延至87年12月15日
    ；華南銀行支票號碼QB0000000、50萬元正展延至88年1月15
    日華南銀行支票號碼QB0000000、50萬元正展延至88年2月10
    日，合計150萬元正。若到期無法償還，本人願以本人（丙○○）及本公司（及康企業有限公司）所有資產償還。」等
    語（上開字據中所載「支票」均為「本票」之誤），更足證
    明原告深知該等款項之借款人係及康公司而非被告丙○○，
    蓋如借款人係被告丙○○，被告丙○○本應就其欠債負清償
    之責，實無再行出具字據，表明願以其本人所有資產償還之
    可能，是原告主張本件借款人係被告丙○○云云，洵無足採
    ，原告係將款項借予及康公司之情，應堪認定。
三、被告丙○○雖非借用人，惟其於87年11月30日曾簽立字據表
    明就及康公司所開立華南銀行本票號碼QB0000000、QB00000
    00、QB0000000之票據，共1,500,000元部分，若到期無法償
    還，願以其自己所有之資產償還等語，被告丙○○對於其積
    欠原告關於華南銀行本票號碼QB0000000、QB0000000票據共
    1,000,000元部分固不爭執，惟辯稱原告並未提出華南銀行
    本票號碼QB0000000號之票據，且證明及康公司尚未清償該
    筆借款，故除不爭執部分外，否認其餘借款金額云云。惟按
    當事人主張之事實，經他造於準備書狀內或言詞辯論時自認
    者，無庸舉證，民事訴訟法第279條第1項定有明文。本件被
    告丙○○因簽立上開字據，尚積欠原告1,500,000元之事實
    ，業經被告丙○○於本院96年8月28日言詞辯論時自認在案
    ，有言詞辯論筆錄1份在卷可佐，是依上開法條規定，縱原
    告未能提出另紙華南銀行本票號碼QB0000000之本票與及康
    公司未為清償之證據，亦因被告丙○○此部分之自認，足堪
    認定被告丙○○確因其簽立之上開字據，而對原告負有1,50
    0,000元之債務尚未清償之事實。是被告丙○○此部分辯稱
    ，無足採信。
四、原告另提出88年3月31日「丁○○」署名，記載：「丙○○
    向甲○○所借之款，若無力清償，本人將付一切責任代為償
    還」之字據及被告丁○○所有，坐落新竹縣東鎮○○○段44
    之22地號土地所有權狀與其上254建號建築改良物所有權狀
    影本，主張被告丁○○應承擔被告丙○○對原告積欠之債務
    云云。然此為被告丁○○否認，而原告提出之上開字據，實
    是被告丙○○未經被告丁○○同意或授權，自行模仿被告丁○○之筆跡而簽立，業經被告丙○○於本院審理時供明在卷
    ，被告丙○○為此於96年8月23日向臺灣臺中地方法院檢察
    署檢察官自首偽造私文書犯行，則經本院調取臺灣臺中地方
    法院97年中簡字第1426號偽造文書全卷核閱屬實，而被告丙○○自首上開犯行後，經上開檢察署檢察官備妥上開字據，
    連同原告提出被告丙○○平日書信資料、當庭書寫之筆跡資
    料與被告丁○○印鑑申請書、當庭分3時段所書寫之筆跡資
    料送請內政部警政署刑事警察局鑑定結果，認上開字據上之
    筆跡與被告丙○○庭寫之筆跡相符，有內政部警政署刑事警
    察局97年1月21日刑鑑字第0970000467號鑑定書1份附於96年
    度偵字第20634號卷內可佐，堪認被告丙○○所述上開擔保
    字據係其自行模仿被告丁○○之筆跡而簽立等語，應為事實
    ，堪以採信。而被告丁○○如有提供上開房地供被告丙○○
    擔保之意思存在，自無需委由被告丙○○以模仿字跡之方式
    ，代為撰寫上開擔保字據之可能，是被告丙○○未經被告丁○○同意或授權而偽造上開擔保字據，並提出被告丁○○所
    有之土地及為物所有權狀影本，用以取信原告之情，亦堪認
    定，原告此部分主張，亦無足信。
五、綜上所述，本件借款人係及康公司而非被告丙○○，而被告
    丙○○既曾簽立字據表明及康公司開立之華南銀行本票號碼
    QB0000000、QB0000000、QB0000000之票據共1,500,000元部
    分，若到期無法償還，願以其自己所有之資產償還等語，且
    自認尚積欠原告該筆1,500,000元未還，惟被告丁○○並無
    為被告丙○○承擔債務之意思存在，則原告依消費借貸之法
    律關係，請求被告丙○○給付1,500,000元，及自88年2月11
    日起至清償日止，按年息百分之5計算之利息，為有理由，
    應予准許，至逾此範圍之請求，為無理由，應予駁回。
、原告及被告分別陳明願供擔保，聲請宣告假執行及免假執行
    ，經核並無不合，爰分別酌定相當之擔保金額宣告之。至原
    告其餘假執行之聲請，因該部分訴之駁回而失所依據，應併
    予駁回。
肆、原告雖請求將上開署名「丁○○」之擔保字據送請鑑定，及
    傳訊被告2人證明本件借款及書立擔保字據之詳情，惟上開
    擔保字據確係被告丙○○偽造，業經臺灣臺中地方法院檢察
    署檢察官檢具資料送請鑑定無誤，而依原告所提之證據，則
    足認定本件借款人係及康公司而非被告丙○○，是本件即無
    再行鑑定及傳訊被告2人作證之必要，而本件事證已臻明確
    ，兩造其餘攻擊防禦方法及所舉未經援用之證據，經本院斟
    酌後，認為均不足以影響本判決之結果，爰不一一論述，附
    此敘明。
伍、據上論結，本件原告之訴為一部有理由，一部無理由，依民
    事訴訟法第79條、第390條第2項、第392條第2項，判決如主
    文。
中    華    民    國    97    年     6    月    30    日
                  民事第一庭     法  官  林昌義
以上正本係照原本做成。
如對本判決上訴，須於判決送達後20日內向本院提出上訴狀。
中    華    民    國    97    年     6    月    30    日
                                 書記官  馮玉玲


司法院資訊處製作；財團法人民間司法改革基金會備份。
